【裁判字號】    97,交抗,463
【裁判日期】    970422
【裁判案由】    違反道路交通管理處罰條例
【裁判全文】
臺灣高等法院交通事件裁定             97年度交抗字第463號
抗  告  人
即受處分人  甲○○
上列抗告人因違反道路交通管理處罰條例案件，不服臺灣桃園地
方法院，中華民國97年03月14日所為裁定（原審案號：97年度交
聲字第197號），提起抗告，本院裁定如下：
    主  文
原裁定關於駁回原處分裁處罰鍰之異議部分撤銷。
甲○○汽車駕駛人，因酒後駕車案件，原處分關於罰鍰新臺幣肆
萬玖仟伍佰元部分撤銷，不罰。
其他抗告駁回。
    理  由
一、原處分意旨略以：異議人即受處分人甲○○於民國95年02月
    14日凌晨，駕駛車牌號碼R5－4579號自用小客車沿國道三號
    高速公路由北往南行駛，嗣於同日凌晨1時9分許，於行經國
    道三號南下72公里處時，為警攔檢，並測得呼氣中所含酒精
    濃度達每公升0.57毫克，而經內政部警政署國道公路警察局
    第六警察隊龍潭分隊員警以其酒後駕車為由，開立公警局交
    字第Z00000000 號舉發違反道路交通管理事件通知單，嗣並
    將該通知單交付予異議人，並移送臺灣桃園地方法院檢察署
    偵辦。異議人逾越舉發通知單所載應到案日（95年3月1日）
    達60日以上，始於97年01月22日向交通部公路總局新竹區監
    理所中壢監理站（下稱原處分機關）提出申訴，經原處分機
    關調查結果，認異議人確有上開違規行為，乃依道路交通管
    理處罰條例第35條第1項第1款之規定，在97年01月22日以壢
    監裁字第裁 53—Z00000000號裁決書，裁處異議人罰鍰新臺
    幣（下同）49,500元，並吊扣駕駛執照12個月。
二、原裁定意旨略以：
    (一)按汽車駕駛人，駕駛汽車經測試檢定酒精濃度超過規定標
      準者，處15,000元以上60,000元以下罰鍰，並當場移置保
      管該汽車及吊扣其駕駛執照1 年，道路交通管理處罰條例
      第35條第1項第1款定有明文。
    (二)按94年2月5日公布，95年2月5日施行之行政罰法第26條規
      定，「一行為同時觸犯刑事法律及違反行政法上義務規定
      者，依刑事法律處罰之。但其行為應處以其他種類行政罰
      或得沒入之物而未經法院宣告沒收者，亦得裁處之。前項
      行為如經不起訴處分或為無罪、免訴、不受理、不付審理
      之裁判確定者，得依違反行政法上義務規定裁處之。」即
      所謂一事不二罰原則，探究其立法目的，無非以一行為同
      時觸犯刑事法律及違反行政法上義務規定時，由於刑罰與
      行政罰同屬不法行為之制裁，而刑罰之懲罰作用較強，依
      刑事法律處罰即足資警惕，實無一事二罰再處行政罰之必
      要‧‧‧。故汽車駕駛人酒後駕車時，如同時觸犯刑法第
      185條之3之公共危險罪者，道路交通主管機關除依上開行
      政罰法第26條第1 項但書規定，處以其他種類行政罰外，
      關於行政罰鍰部分，即應依行政罰法第26條、道路交通管
      理處罰條例第10條等規定移送地方法院檢察署處理，其後
      非有行政罰法第26條第2 項所定不起訴等事由，不得裁處
      行為人罰鍰。而上開行政罰法第26條第2 項雖以應受行政
      罰之行為如經不起訴處分或為無罪、免訴、不受理、不付
      審理之裁判確定者，始得另為裁決處罰，未明文包括緩起
      訴處分在內，但考其緩起訴處分之性質，實屬於附條件之
      便宜不起訴處分，而於緩起訴之條件成就後，始發生如同
      確定不起訴處分之禁止再訴效力，故於緩起訴之猶豫期間
      屆滿，復未經撤銷緩起訴時，緩起訴即發生如同確定之不
      起訴處分之效力，此時，行為人即已終局的不受刑事法之
      訴追，該緩起訴處分即具實質之禁止再訴之確定力，原處
      分機關於此時再為裁決，行為人無同時遭到行政處罰及刑
      事訴追之危險，因此，解釋上行政罰法第26條第2 項之規
      定應包括條件成就之緩起訴處分之情形在內，惟若於緩起
      訴處分條件成就前，行為人隨時有受撤銷緩起訴再受刑事
      追訴之風險，行政機關自不得就同一事由裁處行為人罰鍰
      處分，以免行為人受有一事二罰之危險（臺灣高等法院96
      年11月28日法律問題座談會決議參照）。
    (三)本件異議人上開違規行為，雖同時經臺灣桃園地方法院檢
      察署檢察官於95年6 月19日為緩起訴處分，並定1 年之緩
      起訴期間，在96年6 月18日緩起訴期間屆滿，且於此期間
      內異議人既無撤銷緩起訴之事由，緩起訴處分即因期間屆
      滿未經撤銷而生實質之確定力。準此，原處分機關於97年
      1 月22日所為之處分，核其時間係在緩起訴處分確定之後
      ，揆諸上開實務見解，因行為人已終局的不受刑事法之訴
      追，該緩起訴處分即具實質之禁止再訴之確定力，原處分
      機關於此時再為裁決，行為人即無同時遭到行政處罰及刑
      事訴追之危險，亦即，本件並未違反「一事不二罰」之原
      則，是原處分機關於緩起訴處分期間屆滿後再依道路交通
      管理處罰條例第35條第1 項第1 款之規定課予行政罰鍰，
      依法即無不當。至異議人確有繳交之20,000元之情，雖有
      本院檢察署95年9 月13日95年緩字第1741號執行命令及匯
      款單各1 紙在可稽，堪認為真，然此乃係緩起訴處分所附
      加之條件，而非國家刑罰權之具體實施，亦即，異議人本
      質上仍未因本件而受有刑事法之追訴，且亦不得就其所繳
      交之罰金扣抵原處分機關所裁罰之罰鍰金額，附此敘明。
    (四)末查，依95年7月1日修正施行後之違反道路交通管理事件
      統一裁罰基準表之規定，其裁量標準係根據受處分人逾越
      應到案期限日數之久暫，設有異其處罰金額之裁量標準，
      揆其旨，顯認駕駛車逾越應到案期限，為裁罰之依據，而
      逾逾越應到案期限越久，可責程度越高，有從重裁罰之必
      要，準此以解，得將此「逾越應到案期限」納為「裁量事
      項」，以酌定應處罰鍰金額之前提。本件異議人確有上開
      違規行為，惟未依舉發通知單所載之92年3月1日到案期限
      以前繳納罰鍰或到案聽候裁決，且已逾越應到案期限60日
      以上，則處分機關依道路交通管理處罰條例第35條第1 項
      第1 款、違反道路交通管理事件統一裁罰基準及處理細則
      及違反道路交通管理事件統一裁罰基準表所載之裁罰標準
      之相關規定，裁處異議人49,500元﹙原裁定誤載為 4,500
      元﹚之罰鍰，並吊扣駕駛執照12個月，自核無違誤，是本
      件異議為無理由，應予駁回。
三、本件抗告意旨略以：抗告人確有酒後駕車情事，惟其上開行
    為業經臺灣桃園地方法院檢察署為緩起訴處分，並已繳交新
    台幣20,000元予財團法人犯罪被害人保護協會桃園分會，則
    基於一事不二罰之原則，原處分機關仍為罰鍰49,500元及吊
    扣駕照12個月之裁罰，顯有未當，為此提出抗告云云。
四、經查：
  (一)道路交通主管機關對於汽車駕駛人之酒後駕車行為，依道路
    交通管理處罰條例第35條第1項第1款規定予以裁罰，係對行
    為人違反行政法上義務規定之行政罰，且該條例關於一行為
    同時觸犯刑事法律及違反行政法上義務規定者，並無特別規
    定，是以，汽車駕駛人酒後駕車行為，經測試檢定酒精濃度
    超過規定標準，同時涉犯刑法第185條之3之公共危險罪嫌者
    ，道路交通主管處罰機關除有上開行政罰法第26條第1 項但
    書規定，得處以其他種類行政罰之情形外，關於罰鍰部分，
    即應依上開行政罰法第26條及道路交通管理處罰條例第10條
    規定，移送地方法院檢察署處理，於移送後，非有上開行政
    罰法第26條第2 項所定不起訴等事由，不得再依道路交通管
    理處罰條例第35條第1項第1款規定，裁處行為人罰鍰之行政
    罰。
  (二)按檢察官之緩起訴處分於緩起訴期間內，有下列情形之一者
    ，檢察官得依職權或依告訴人之聲請撤銷原處分，繼續偵查
    或起訴: (1)、於期間內故意更犯有期徒刑以上刑之罪，經檢
    察官提起公訴者。(2)、緩起訴前，因故意犯他罪，而在緩起
    訴期間內受有期徒刑以上刑之宣告者。(3)、違背第253條之2
    第1項各款之應遵守或履行事項者，刑事訴訟法第253 條之3
    第1 項定有明文。據此可徵經檢察官為「緩起訴」處分者，
    於「緩起訴」之猶豫期間內，最終是否會被檢察官提起公訴
    ，猶懸而未定，亦即「緩起訴」處分於猶豫期間內尚未具有
    實質之確定力，檢察官仍得根據上開規定依職權或依告訴人
    之聲請，將被告「緩起訴」處分撤銷。而行政罰法第26條明
    定一事不二罰原則，且應受行政罰之行為如經不起訴處分或
    為無罪、免訴、不受理、不付審理之裁判「確定」者，始得
    依違反行政法上義務規定裁處之，並未包括「緩起訴」處分
    在內，雖「緩起訴」處分之最終使被告免於刑事訴追之效果
    與「不起訴」處分之效果相同，惟依行政罰法第26條第2 項
    之立法意旨，亦必須待緩起訴處分實質確定時，被告才最終
    地確定免於受刑事訴追，原處分機關始得為行政裁罰，亦即
    在緩起訴期間內即猶豫期間期滿前，該緩起訴處分仍有被撤
    銷之可能，此時原處分機關若依法為行政裁決，將使受處分
    人有同時遭受行政處罰及刑事訴追之危險，顯與行政罰法第
    26條規定之立法意旨相違背。準此，自行政罰法第26條規定
    立法意旨為有利於行為人之解釋，應認應受行政裁罰之行為
    ，關於罰鍰部分，同一事實如經緩起訴處分確定者，亦有行
    政罰法第26條明定一事不二罰原則之適用。
  (三)又刑事訴訟法為配合由職權主義調整為改良式當事人進行主
    義，乃採行起訴猶豫制度，增訂緩起訴處分之規定，以觀察
    犯罪行為人有無施以刑法所定刑事處罰之必要，為介於起訴
    及微罪職權不起訴間之緩衝制度設計。其具體效力依同法第
    260條規定，於緩起訴處分期滿未經撤銷者，非有同條第1款
    或第2 款情形之一，不得對於同一案件再行起訴，即學理上
    所稱之實質確定力，足見在緩起訴期間內，尚無實質確定力
    可言。且依上揭第260條第1款規定，於不起訴處分確定或緩
    起訴處分期滿未經撤銷者，仍得以發現新事實、新證據為由
    ，對於同一案件再行起訴，是本於同一法理，在緩起訴期間
    內，其效力未定，倘發現新事實、新證據，而認已不宜緩起
    訴，又無同法第253 條之3第1項所列得撤銷緩起訴處分之事
    由者，自得就同一案件逕行起訴，原緩起訴處分並因此失其
    效力（94年度台非字第215 號判例參照）。是觸犯刑事法律
    之犯罪行為，除得經檢察官之起訴，並由法院審理後，為有
    罪科刑、無罪、免訴、不受理、不付審理之裁判外，如檢察
    官認該行為所涉為死刑、無期徒刑或最輕本刑三年以上有期
    徒刑以外之罪，於參酌刑法第57條所列事項及公共利益之維
    護，認以緩起訴為適當者，得定一年以上三年以下之緩起訴
    期間為緩起訴處分（刑事訴訟法第253條之1）。就要件言，
    緩起訴基本上係認被告有犯罪嫌疑，而暫緩起訴，並得課被
    告予一定之負擔或指示（同法第253條之2 第1項），此與不
    起訴處分係因犯罪嫌疑不足或其他原因（同法第252 條、第
    253 條），且不得附條件或負擔，顯有不同，可知，緩起訴
    處分是一種刑事處罰。又經檢察官為「緩起訴」處分者，於
    「緩起訴」之猶豫期間內，檢察官可對其持續觀察，若認其
    顯無反省警惕之情或根本欠缺反省警惕之能力（即符合刑事
    訴訟法第253條之3第1項所列3款情形）者，得依職權或依告
    訴人之聲請，將「緩起訴」處分撤銷，並依法追訴，亦即在
    緩起訴處分之猶豫期間內，刑事訴追程序仍未終局確定，此
    與不起訴處分確定後，刑事訴追程序終結，檢察官原則上不
    得就同一行為再行起訴之法律效果迥異。縱認緩起訴是附條
    件的便宜不起訴處分，則『條件成就』包含兩個部分，其一
    是經過一定的猶豫期間，其二是緩起訴未經撤銷，兩個條件
    皆成就時，才會產生如同確定不起訴處分之效力。查上開行
    政罰法第26條第2 項並未明列「緩起訴處分」，本不宜擴張
    解釋，且緩起訴處分性質上亦與不起訴處分不同，無適用行
    政罰法第26條第2 項規定之餘地。然而，經檢察官為緩起訴
    處分之行為，如同時違反行政法上義務之規定，因已有刑事
    處罰，此時行政機關若另行依法行政裁罰，無異一罪二罰，
    因此參酌行政罰法第26條之立法意旨，違反行政法上義務之
    行為，若同時亦經檢察官另為緩起訴處分時，行政機關應不
    得就同一行為，再為與刑罰相類之罰鍰處分。
  (四)且按緩起訴之被告依檢察官緩起訴處分命令，向公益團體繳
    納捐款，係履行檢察官為緩起訴處分命令，性質上自屬於處
    分金，與罰金無異。則修正後道路交通管理處罰條例第35條
    第8 項所規定之罰金，解釋上自應包括依檢察官處分命令，
    而向公益團體繳納捐款在內，受處分人既依檢察官之緩起訴
    處分命令，向公益團體繳納捐款，即係履行檢察官為緩起訴
    處分命令，與受刑事處罰無異，自不應再受行政裁罰。此有
    本院96年11月刑事庭庭長法律問題研討會決議可參。
  (五)於此，94年2月5日公布，並於95年2月5日施行之行政罰法第
    26條規定：「一行為同時觸犯刑事法律及違反行政法上義務
    規定者，依刑事法律處罰之。但其行為應處以其他種類行政
    罰或得沒入之物而未經法院宣告沒收者，亦得裁處之。前項
    行為如經不起訴處分或為無罪、免訴、不受理、不付審理之
    裁判確定者，得依違反行政法上義務規定裁處之」，此即所
    謂一事不二罰之原則。揆諸該條立法理由，一行為同時觸犯
    刑事法律及違反行政法上義務規定時，由於刑罰與行政罰同
    屬對不法行為之制裁，而刑罰之懲罰作用較強，故依刑事法
    律處罰，即足資警惕時，實無一事二罰再處行政罰之必要，
    且刑事法律處罰，由法院依法定程序為之，較符正當法律秩
    序，應予優先適用，故同時觸犯刑事法律及違反行政法上義
    務規定之行為，行政機關得否科以與刑罰相類之行政罰處罰
    ，端視該行為之刑事訴追或審判程序終局結果而定，在刑事
    訴追、審判程序尚未終局確定前，行政機關自不得逕予裁罰
    ；至於罰鍰以外之沒入或其他種類行政罰，因兼具維護公共
    秩序之作用，為達行政目的，行政機關仍得併予裁處。又此
    所稱「其他種類行政罰」，係指違反行政法上之義務應受「
    裁罰性」之「不利處分」而言，依行政罰法第2 條規定，應
    包括限制或禁止行為之吊扣證照處分在內。
  (六)按行政罰法為行政法中關於行政罰之總則性規定，是道路交
    通管理處罰條例之行政罰亦須遵循行政罰法之規定，其子法
    道路交通案件處理辦法之解釋及適用，更不得違反行政罰法
    之規定。查緩起訴處分性質上與不起訴處分不同，本件異議
    人於酒後駕駛上揭自用小客車，於前揭時、地經警測得其呼
    氣酒精濃度達每公升0.57毫克，並經警舉發「酒後駕車」違
    規，嗣經臺灣桃園地方法院檢察署檢察官於95年06月19日以
    95年度偵字第6737號為緩起訴處分，其期間為一年，異議人
    並應向財團法人犯罪被害人保護協會桃園分會繳交新台幣二
    萬元正，異議人於95年09月27日繳納完畢，且緩起訴之「猶
    豫期間」已屆，復未經檢察官撤銷緩起訴，此有臺灣桃園地
    方法院檢察署95年09月13日95緩字第1741號執行命令、95年
    09月27日匯款單各1紙及本院被告前案紀錄1份在卷可稽，是
    該緩起訴處分確已發生實質確定力。前述檢察官之緩起訴處
    分向公益團體繳納捐款，係履行檢察官為緩起訴處分命令，
    性質上自屬於處分金，與罰金無異，應可實質該當行政罰法
    第26條第1項之「依刑事法律」之處罰，參酌行政罰法第26
    條之立法意旨，違反行政法上義務之行為，若同時亦經檢察
    官另為緩起訴處分時，行政機關應不得就同一行為，再為與
    刑罰相類之罰鍰處分，均詳如上述。
  (七)綜上，原裁定法院未審酌此，而認本件無違行政罰法第26條
    「一事不二罰」之原則，裁定將原異議駁回，自難謂適法，
    故原審裁定有上開違誤之處，自應由本院將原審裁定關於駁
    回原處分裁處罰鍰49,500元之異議部分撤銷，諭知不罰，而
    原處分關於吊扣駕照12個月部分，非屬上述一事不二罰之範
    圍，符合行政罰法第26條第2 項之規定，原裁定就此部分為
    駁回異議之諭知，經核於法並無不合，抗告人此部分之抗告
    為無理由，應予駁回。
據上論結，應依道路交通案件處理辦法第26條，刑事訴訟法第
413條後段，裁定如主文。
中    華    民    國    97    年    4     月    22    日
                  刑事第十五庭審判長法  官  吳昭瑩
                                    法  官  李正紀
                                    法  官  李釱任
以上正本證明與原本無異。
不得再抗告。
                                    書記官  洪秋帆
中    華    民    國    97    年    4     月    24    日


司法院資訊處製作；財團法人民間司法改革基金會備份。
